臺灣臺南地方法院新市簡易庭民事判決
110年度新簡字第13號
原      告  中國信託商業銀行股份有限公司
                    設臺北市○○區○○○路000○000○00&ZZZZ; 0○000○000號
法定代理人  利明献
訴訟代理人  洪敏智
            楊惠雯
            王婉馨


被      告  張建警
            張斌顯
            張斒顯
上列當事人間請求代位分割遺產事件，本院於民國110年9月24日
言詞辯論終結，判決如下：
    主      文
被代位人張雯顯與被告應就被繼承人張嚴玉鳳所遺如附表一所示
之遺產，按如附表二所示之應繼分比例分割為分別共有。
訴訟費用由兩造依附表三所示之訴訟費用負擔比例負擔。
    事實及理由
壹、程序事項
一、按訴狀送達後，原告不得將原訴變更或追加他訴，但有下列
    各款情形之一者，不在此限：二、請求之基礎事實同一者三
    、擴張或減縮應受判決事項之聲明者。五、訴訟標的對於數
    人必須合一確定時，追加其原非當事人之人為當事人者，民
    事訴訟法第255條第1項第2、3、5款分別定有明文。原告於
    判決確定前，得撤回訴之全部或一部。但被告已為本案之言
    詞辯論者，應得其同意，民法第262條第1項定有明文。又按
    分割公同共有遺產，係以公同共有之財產為訴訟標的，法律
    關係之性質必須合一確定，此為固有必要共同訴訟，故非公
    同共有人全體或得其他公同共有人全體之同意起訴或被訴，
    則欠缺當事人適格（最高法院41年台上字第170號判例參照
    ）。再按請求分割遺產之訴，其訴訟標的對於全體共有人（
    即繼承人）必須合一確定，雖屬固有必要共同訴訟，原應由
    同意分割之繼承人起訴，並以反對分割之其他繼承人全體為
    共同被告，當事人適格始無欠缺，惟債權人基於民法第242
    條規定，乃代位行使債務人之權利，自無再以被代位人（即
    債務人）列為共同被告之餘地（最高法院64年度第5次民庭
    庭推總會會議決定㈠、臺灣高等法院暨所屬法院102年法律座
    談會民事類提案第5號研討結果參照）。
二、查本件原告起訴請求代位分割遺產，原聲明為：㈠張雯顯與
    被告應就被繼承人張嚴玉鳳所遺如附表一編號1所示之遺產
    ，辦理繼承登記；㈡張雯顯與被告就被繼承人張嚴玉鳳所遺
    如附表一所示之遺產，按附表二所示之應繼分比例分割為分
    別共有（見新司簡調卷第15頁），嗣於起訴狀送達後，於民
    國110年1月29日具狀撤回對張雯顯之起訴，改列其為受告知
    人（見本院卷第51頁），復因原告已於110年8月9日就附表
    一編號1所示之遺產代位辦理繼承登記完畢，而於110年8月1
    7日具狀更正聲明為：被代位人張雯顯與被告就被繼承人張
    嚴玉鳳所遺如附表一所示之遺產，按附表二所示之應繼分比
    例分割為分別共有（見本院卷第139頁）。經核原告具狀撤
    回對張雯顯之起訴，因張雯顯尚未對本案為言詞辯論，且原
    告既以債權人之地位，代位張雯顯請求辦理繼承登記及分割
    遺產，自無以被代位人為共同被告之必要，即應撤回對張雯
    顯之起訴，方屬適法。故參諸前揭法條規定及判例意旨，原
    告上開訴之變更、撤回，均應准許。
三、被告張建警、張斌顯經合法通知，均未於言詞辯論期日到場
    ，核無民事訴訟法第386條所列各款情形，爰依原告之聲請
    ，由其一造辯論而為判決。
貳、實體事項：
一、原告主張：被代位人即債務人張雯顯因積欠原告新臺幣（下
    同）449,773元及利息、違約金尚未清償（下稱系爭債權）
    ，而張雯顯之母張嚴玉鳳前於99年7月8日死亡，遺有如附表
    一所示之遺產（下稱系爭遺產）。因張雯顯與被告均為張嚴
    玉鳳之法定繼承人，並未聲請拋棄繼承，現因張雯怠於行使
    其對於系爭遺產請求分割之權利，致原告對於張雯顯之債權
    無從滿足，原告為保全系爭債權之必要，爰依民法第242條
    及同法第1164條之規定，提起本件訴訟等語。並聲明：如主
    文第1項所示。
二、被告方面：
　㈠被告張斒顯則以：張雯顯係伊三姊，系爭遺產伊也有有4分之
    1的權利，原告不應該對伊強制執行，又張雯顯與伊失聯已
    久，原告突然提告，伊根本不清楚狀況，希望能與原告和解
    ，伊可嘗試借錢償還張雯顯之部分債務等語置辯。
　㈡被告張建警、張斌顯均未於言詞辯論期日到場，亦未提出書
    狀作任何聲明或陳述。
三、得心證之理由：
　㈠按同一順序之繼承人有數人時，按人數平均繼承，但法律另
    有規定者，不在此限；繼承人得隨時請求分割遺產，民法11
    41條、第1164條前段分別定有明文。又債務人怠於行使其權
    利時，債權人因保全債權，得以自己名義行使其權利，亦為
    同法第242 條前段所明定。另請求法院裁判分割遺產之形成
    權，性質上並非專屬於繼承人之權利，故繼承人有怠於行使
    該形成權時，該繼承人之債權人非不得代位行使之。查原告
    主張之事實，業據其提出系爭債權之債權憑證、張嚴玉鳳之
    繼承系統表、戶籍謄本、如附表一編號1所示遺產之土地登
    記第一類謄本等資料為證（見新司簡調卷第25頁至第29頁、
    第33頁至第41頁；本院卷第145頁至第147頁），並經本院向
    財政部南區國稅局新化稽徵所、臺南市政府財政稅務局新營
    分局，分別調取被繼承人張嚴玉鳳之全國財產稅總額歸戶財
    產查詢清單、如附表一編號2所示遺產之房屋稅籍證明書等
    資料核閱無訛（見新司簡調卷第67頁至第71頁；本院卷第13
    3頁至第135頁），另被告張建警、張斌顯經合法通知未於言
    詞辯論期日到場爭執，亦未提出書狀作為任何聲明或陳述，
    本院審酌上開證據，足認原告前揭主張為真實，而張嚴玉鳳
    遺有之系爭遺產，未見有何依法律規定或依契約約定不得分
    割之情形，張雯顯本得請求分割遺產以清償對原告所負債務
    ，然其怠於行使權利，致原告無法就該遺產進行拍賣程序換
    價受償，故原告主張依民法第242條規定代位張雯顯行使請
    求分割遺產之權利，訴請裁判分割系爭遺產，自屬有據，應
    予准許。至被告張斒顯雖主張原告不應侵害其4分之1之權利
    ，也不應強制執行云云，惟本件原告僅係就附表一所示之遺
    產代位請求分割，並無礙於被告張斒顯就其應有部分4分之1
    之權利，縱原告之後提起強制執行亦僅能就債務人張雯顯之
    應有部分為之，而不及於被告張斒顯，是被告張斒顯就此部
    分之主張，顯係對於法律之誤會。
　㈡又按法院選擇遺產分割之方法，固可由法院自由裁量，不受
    當事人聲明之拘束，但仍應具體斟酌公平原則、各繼承人之
    利害關係、遺產之性質及價格、利用價值、經濟效用、經濟
    原則及使用現狀、各繼承人之意願等相關因素，以為妥適之
    判決。系爭遺產為被告公同共有，原告為消滅公同共有關係
    ，使成分別共有，核屬分割遺產之方法之一。本院審酌本件
    原告代位張雯顯提起本件訴訟之目的，應僅為求得將張雯顯
    分得之遺產聲請強制執行，是依系爭遺產共有情形、經濟效
    用及兩造利益等情事，認其分割方法為由被告按各自應繼分
    比例分割為分別共有，其等於分割後就各自分得之應有部分
    得自由單獨處分、設定負擔，尚不至於過度變更系爭遺產現
    況，且對被告而言並無不利，應屬適當。
四、綜上所述，原告依民法第242條及同法第1164條規定，請求
    就系爭遺產按如附表二所示之應繼分比例分割為分別共有，
    即有理由，應予准許。
五、末按分割遺產之訴，係固有必要共同訴訟，繼承人全體既因
    本件訴訟而得解消繼承就被繼承人張嚴玉鳳所遺留遺產之公
    同共有關係，皆受有利益，自應由張雯顯與被告各按如附表
    三所示之訴訟費用負擔比例負擔（原告之債務人張雯顯應分
    擔部分即由原告負擔之），方屬公允，附此敘明。
六、本件為判決基礎之事證已臻明確，兩造其餘攻擊防禦方法及
    舉證，經本院審酌後認與本件判決結果均不生任何影響，爰
    不逐一論列，附此敘明。
七、訴訟費用負擔之依據：民事訴訟法第80條之1、第85條第1項
    前段。 
中　　華　　民　　國　     110   　年　　9　 　月   　30
    　日
　　　　　　　　　新市簡易庭     法       官   施志遠
以上正本係照原本作成。
如不服本判決，應於判決送達後20日內，向本院提出上訴狀並表
明上訴理由（須附繕本）。如委任律師提起上訴者，應一併繳納
上訴審裁判費。
中　　華　　民　　國　  110  　年　　9　　月　　30  　日
             　                                            書 記 官  李慈容
【附表一】：　　　　　    編號 遺產內容 公同共有之權利範圍 1 臺南市善化區北子店段二小段1351地號土地 全部 2 臺南市善化區北子店160巷3號房屋（未辦保存登記建物） 全部 

【附表二】：   編號 繼承人姓名 應繼分比例 1 張雯顯 1/4 2 張建警 1/4 3 張斌顯 1/4 4 張斒顯 1/4 

【附表三】：   編號 應負擔之當事人姓名 訴訟費用負擔比例 1 原告 1/4 2 張建警 1/4 3 張斌顯 1/4 4 張斒顯 1/4